臺灣臺北地方法院刑事裁定　　　　　　100年度聲判字第124號
聲　請　人　黃郁美
代　理　人　陳文禹律師
　　　　　　彭若鈞律師
被　　　告　宋春蓮
上列聲請人因被告詐欺案件，不服臺灣高等法院檢察署檢察長中
華民國一百年四月八日，一百年度上聲議字第二四一九號駁回聲
請再議之處分（原不起訴處分案號：臺灣臺北地方法院檢察署一
百年度偵字第六四二四號），聲請交付審判，本院裁定如下：
    主  文
聲請駁回。
    理  由
一、按告訴人不服上級法院檢察署檢察長或檢察總長認再議為無
    理由而駁回之處分者，得於接受處分書後十日內委任律師提
    出理由狀，向該管第一審法院聲請交付審判；法院認交付審
    判之聲請不合法或無理由者，應駁回之，刑事訴訟法第二百
    五十八條之一、第二百五十八條之三第二項前段分別定有明
    文。查本件聲請人黃郁美以被告宋春蓮涉犯詐欺罪，向臺灣
    臺北地方法院檢察署（下稱臺北地檢署）檢察官提出告訴，
    經該署檢察官以一百年度偵字第六四二四號為不起訴處分，
    聲請人不服聲請再議，經臺灣高等法院檢察署（下稱高檢署
    ）檢察長於民國一百年四月八日以一百年度上聲議字第二四
    一九號處分書認聲請人再議無理由而駁回再議，聲請人於一
    百年四月十八日收受該處分書，於一百年四月二十六日委任
    律師提出理由狀向本院聲請交付審判等情，業經本院依職權
    調取臺北地檢署一百年度偵字第六四二四號、高檢署一百年
    度上聲議字第二四一九號等卷宗查閱無訛，且有本院收狀戳
    上日期可證，是本件聲請為合法，合先敘明。
二、聲請人原告訴意旨略以：被告宋春蓮於九十一年十月初某日
    ，在臺北市中正區○○○路○段二三號二樓內，向聲請人黃
    郁美謊稱前立法委員林源山（已於九十二年三月十五日死亡
    ）引進煤礦投資，聲請人如投資新臺幣（下同）一百萬元，
    即每個月二至三艘船，每艘船二十萬噸，佣金與紅利依出貨
    總數量計算，最慢九十二年二月份可分紅利，聲請人遂於九
    十一年十月八日依被告指示匯款一百萬元予被告，詎後被告
    所言情事俱未實現，因認被告涉有刑法第三百三十九條第一
    項之詐欺取財罪嫌云云。
三、本件聲請交付審判意旨略以：
(一)本件被告行為時任職於前立法委員廖福本服務處，於九十一
    年十月初以前立法委員廖福本助理之身分，遊說聲請人投資
    前立法委員林源山引進煤礦投資案，倘聲請人投資一百萬元
    ，即每個月二至三臺（船），一臺約二十萬噸，其佣金與紅
    利，依出貨量計算，最慢二月份可分紅利之投資案。聲請人
    基於被告為前立法委員廖福本助理之身分，且係經前立法委
    員廖福本介紹而認識前立法委員林源山，始信賴被告所稱前
    立法委員林源山引進煤礦投資案屬實，進而接受其投資之邀
    約，並於九十一年十月八日將投資款一百萬元匯至被告帳戶
    ，從而被告以高額佣金及紅利誘使聲請人投資，亦未提出任
    何投資公司書面資料，而使聲請人陷於錯誤，已足堪認定。
(二)按一般公司投資，應有書面文件以茲佐證，且若以顯不相當
    紅利吸引投資，已違正常投資之常態，此即為詐欺罪態樣之
    一。本件引進煤礦投資案，投資款動輒百萬元，若被告所稱
    前立法委員林源山引進煤礦投資案屬實，依商業習慣及經驗
    法則，被告於交付投資款予林源山時，理應要求出具投資證
    明或付款收據，何以聲請人於九十一年十月八日給付被告投
    資款一百萬元，連同被告自己之投資款一百萬元，合計二百
    萬元如此鉅額之投資，竟無任何投資或付款之證明，與常情
    不符。況為發現真實，法院可命被告提出交付投資款予林源
    山之證明，或依職權調查林源山名下所有之帳簿於九十一年
    度往來明細，以及其死亡時之財產資料，以明真相，惟原不
    起訴處分及駁回再議處分均未予詳查，即以林源山已死亡，
    且聲請人未提供證據，而認定本案為單純投資行為，顯有應
    予調查之證據未予調查之疏漏，難謂有理。
(三)又被告於九十一年十月初以林源山引進煤礦投資案為由，邀
    約聲請人投資，惟若該引進煤礦投資案屬實，何以被告卻無
    法舉證說明聲請人投資金額之流向，以及投資相關細節，又
    若被告所稱引進煤礦投資案最慢於九十九年二月即可分紅利
    為真實，何以在林源山死亡前，被告均未與其接觸並瞭解投
    資情況，核其行為均與一般經驗法則不符；又投資失利既為
    商業行為應承擔之風險，何以被告在聲請人發覺被騙時，尚
    且同意還款，由此可證被告係畏罪而以還款拖延聲請人之訴
    追，原不起訴處分及駁回再議處分未予詳究，存有偵查不完
    備之違誤。
(四)次按詐欺罪為即成犯，凡意圖為自己或第三人不法之所有，
    以詐術使人將本人或第三人之物交付時，即應構成犯罪，縱
    事後將詐欺之物設法歸還，亦無解於罪名之成立。本案聲請
    人雖於原審檢察官訊問時表示希望被告能還錢，亦單純係因
    雙方曾為普通朋友關係，被告拜託聲請人不要提告，然此並
    不當然推斷被告自始即未以虛構情節詐騙聲請人交付投資款
    之詐欺故意，原駁回再議處分以被告簽發本票及聲請人稱希
    望還錢，即推斷被告於行為時無詐欺之不法故意，自有未合
    。
(五)聲請人係經由前立法委員廖福本介紹而認識林源山，故對於
    林源山引進煤礦投資案信以為真，應傳訊證人廖福本到庭詳
    細說明，以釐清事實真相。高檢署處分書與原不起訴處分書
    之認定事實，多處違反經驗法則與論理法則，亦有證據未經
    調查之違法，偵查顯未完備，已構成刑事訴訟法第三百七十
    八條「適用法則不當」、第三百七十九條第十四款「判決不
    載理由及所載理由矛盾」之違背法令，實難令人信服，爰向
    本院聲請交付審判。
四、按刑事訴訟法之所以增訂「聲請法院交付審判制度」，其目
    的係為對於檢察官起訴裁量之制衡，除貫徹檢察機關內部檢
    察一體之原則所含有之內部監督機制外，另宜有檢察機關以
    外之監督機制，由法院保有最終審查權而介入審查，提供聲
    請人多一層救濟途徑（刑事訴訟法第二百五十八條之一立法
    理由參照），以促使檢察官對於不起訴處分為最慎重之篩選
    ，審慎運用其不起訴裁量權。從而，本條之適用一方面係強
    制聲請人先循檢察機關內部之監督機制救濟無效果後，始由
    法院為之；另方面亦促使檢察機關內部省視其不起訴處分是
    否妥當，法院有最終審查權。故交付審判之制度雖賦與法院
    於聲請人交付審判之聲請裁定准否前，可依同法第二百五十
    八條之三第三項規定為「必要之調查」，然其調查證據之範
    圍，自應以偵查中曾顯現之證據為限；而同法第二百六十條
    對於不起訴處分已確定或緩起訴處分期滿未經撤銷者，不得
    再行起訴之規定，其立法理由說明所謂不起訴處分已確定者
    ，包括「聲請法院交付審判復經駁回者」之情形在內，是前
    述「得為必要之調查」，其調查證據範圍，更應以偵查中曾
    顯現之證據為限，不得就聲請人新提出之證據再為調查，亦
    不得蒐集偵查卷以外之證據。否則，將與刑事訴訟法第二百
    六十條之再行起訴規定混淆不清，亦將使法院兼任檢察官之
    責，而有回復「糾問制度」之虞；況案件一經法院裁定交付
    審判，即如同檢察官提起公訴般，使案件進入審判程序，則
    法院裁定交付審判之前提，必須偵查卷內所存證據已達刑事
    訴訟法第二百五十一條第一項所謂「足認被告有犯罪嫌疑」
    程度，亦即案件已經跨越起訴門檻，檢察官未行起訴情形下
    而言。縱法院事後審查交付審判案件，對於檢察官所認定事
    實或有不同判斷，但如該案件仍須另行蒐證始能判斷應否交
    付審判者，因交付審判審查制度並無如同再議救濟制度得為
    發回原檢察官續行偵查之設計，法院仍應依同法第二百五十
    八條之三第二項前段規定，以聲請無理由裁定駁回。又按犯
    罪事實應依證據認定之，無證據不得認定犯罪事實，刑事訴
    訟法第一百五十四條第二項定有明文。又告訴人之指訴係使
    被告受形式追訴目的，是其陳述是否與事實相符，仍應調查
    其他積極證據以資審認，始得為不利被告之認定，此有最高
    法院五十二年臺上字第一三００號判例可稽。復認定不利於
    被告之事實，須依積極證據，苟積極證據不足為不利於被告
    事實之認定時，即應為有利於被告之認定，更不必有何有利
    之證據，亦有最高法院三十年上字第八一六號判例可資參照
    。又刑法第三百三十九條第一項詐欺罪之成立，以意圖為自
    己或第三人不法所有，以詐術使人將本人或第三人之物交付
    為要件。所謂以詐術使人交付，必須被詐欺人因其詐術而陷
    於錯誤，若其所用方法，不能認為詐術，亦不致使人陷於錯
    誤，即不構成該罪，最高法院四十六年臺上字第二六０號判
    例可資參照。又任何金錢投資，均有其風險存在，投資人於
    投資時，即應考量投資風險等因素，以決定是否願意參與投
    資，苟無積極證據可資證明要約他人參與投資之初，即心存
    詐欺之故意，尚難僅以投資失利致血本無歸，此一事後未能
    如投資者當初之期望狀態，即認定要約人有詐欺犯意。亦即
    自由經濟市場之商業投資，因市場景氣榮枯之波動、經營行
    銷與資金操作運用等技術層面之因素而存在盈虧之一定風險
    性，投資人在作任何商業投資時自應有此風險觀念之認識，
    並對各種風險因素掌握充分之市場資訊，作審慎之評估後，
    始為金錢投資之決定。若投資人顯然並無此種正確之投資觀
    念及態度，僅憑要約人之信任或投資招募者誇大之宣傳而未
    作任何風險之評估即率爾投入鉅資，其自應承擔遭逢虧損之
    不利風險，而不得將此不利益全然歸責於要約人或投資招募
    者。
五、訊據被告堅詞否認有聲請人所指述之前揭犯行，辯稱：伊確
    實有在九十一年間在訴外人廖福本之辦公室內邀聲請人投資
    林源山引進之煤礦，並表示可以抽佣金及紅利，聲請人交付
    的一百萬元，連同伊自己投資之一百萬元，伊都交給訴外人
    林源山去處理，但因隔了半年後，林源山就因心肌梗塞而死
    亡，所以伊都沒有拿到錢等語。經查：
(一)被告確有於九十一年間，在前立法委員廖福本之辦公室內，
    邀約聲請人一同投資引進煤礦事宜，且聲請人亦確有交付被
    告一百萬元以為投資之用，被告收受聲請人交付之投資款時
    ，尚簽發一百萬元之本票交付聲請人收執等情，業據被告於
    檢察官訊問時坦承不諱，核與聲請人指訴情節相符，並有被
    告書立之字條二紙、被告開立面額一百萬元、受款人即聲請
    人、發票日九十一年十月八日之商業本票一紙、臺中商業銀
    行入戶電匯匯款申請書代收入傳票二紙在卷可證（見九十九
    年度他字第一０九九六號卷第三頁至第五頁、九十九年度發
    查字第四一四０號卷第十七頁、第十八頁），足堪信為真實
    。
(二)又聲請人於警詢中供稱：係因被告在前立法委員廖福本辦公
    室擔任國會助理，一再向其遊說若投資前立法委員林源山之
    引進煤礦投資案，可獲取利益，讓其相信確有獲利可言，始
    依照被告指示，分批匯入被告及他人之帳戶內等語（見九十
    九年度發查字第四一四０號卷第十二頁至第十五頁）。是聲
    請人之所以交付一百萬元給被告，顯然係基於投資欲獲得利
    益之心態，然商業投資本係具有風險之理財行為，盈虧本難
    預料，聲請人理應對投資風險先做審慎評估後，始為金錢投
    資之決定，於本案而言，被告曾書立字條解釋該投資案之利
    潤、佣金之計算方式，此有上開字條附卷可證，若聲請人對
    該內容有疑問，自可就該部分再行詢問被告，甚或向投資案
    之負責人探詢，以作為個人評斷投資風險之依據，惟本件聲
    請人顯然並無此種正確之投資觀念及態度，僅憑被告之邀約
    而未作任何風險之評估即率爾投入資金，自應承擔遭逢虧損
    之不利風險，不得將此不利益全然歸責於投資邀約者。又被
    告於聲請人交付一百萬元投資款時，有簽發面額一百萬元之
    本票交與聲請人，如同前述，是被告自負有簽發本票之責任
    ，其民事責任尚未了結；參以聲請人於檢察官訊問時供稱：
    被告有跟伊說已經將錢交給已死亡的林源山，伊只希望被告
    能還伊錢錢，伊只求調查被告從林源山那邊有無拿到金錢等
    語（見九十九年度發查字第四一四０號卷第三四頁）。是聲
    請人係因無法取回預期利潤，又無法取回其投資本金，始對
    被告提出詐欺告訴，然本難僅以聲請人之錯誤投資判斷，造
    成事後投資失利，即遽認為被告之行為有何不法，亦不能因
    被告事後未履行民事債務責任，而遽以推斷聲請人投資之初
    ，被告即具詐欺之不法故意。此外，訴外人林源山確於九十
    二年四月九日死亡一節，有個人除戶資料查詢結果一紙在卷
    可證（見九十九年度發查字第四一四０號卷第三六頁），則
    被告辯稱因林源山已死亡，其無法取回聲請人及伊自己交付
    予林源山之款項等語，亦非全然無據。聲請人復無法提出證
    據以供調查證明被告於邀請聲請人參與投資時，有施用任何
    詐術使聲請人陷於錯誤，是以本案應屬雙方間之民事糾葛，
    宜循其他途徑解決，尚與刑責無關。
(三)聲請意旨雖另認本件應傳訊前立法委員廖福本以釐清本件被
    告是否有詐欺犯行，惟邀約聲請人投資一百萬元之人，係被
    告一人，聲請人並未主張就本件被告邀約投資煤礦之事，廖
    福本與聲請人有何接觸，更未釋明廖福本就本件投資內容確
    有了解，聲請人主張：伊係經由廖福本介紹而認識林源山，
    故相信林源山引進煤礦投資案為真一節，係聲請人內心主觀
    想法，亦非廖福本所能了解，聲請人欲證明上開事項而聲請
    傳訊廖福本到庭，尚乏證據調查之關聯性，況本件係屬存在
    於被告與聲請人間之民事糾葛，業如前述，故檢察官認本件
    無傳訊廖福本到庭應訊之必要，亦無不當。
(四)此外，綜觀全案卷證資料，亦未發現有何其他積極之證據足
    以證明被告確有聲請人所指述之詐欺犯行，是原檢察官及高
    檢署檢察長分別予以不起訴處分及駁回再議之聲請，並無不
    當。至於聲請意旨請求命被告提出交付投資款予林源山之證
    明，或調查林源山名下所有帳簿於九十一年度來明細及其死
    亡時之財產資料，因係請求本院蒐集偵查卷以外之證據，不
    在本院審理交付審判之救濟範圍內。準此，本件交付審判之
    聲請為無理由，應予駁回。
六、據上論斷，依刑事訴訟法第二百五十八條之三第二項前段，
    裁定如主文。
中    華    民    國   100    年    5     月    31    日
               刑事第九庭   審判長法  官  林怡秀
                                  法  官  徐淑芬
                                  法  官  劉素如
上正本證明與原本無異。
本裁定不得抗告。
                                  書記官  陳育君
中    華    民    國   100    年    5     月    31    日